ACORDAO-COMPLETO-2517048

ACÓRDÃO 2707/2021 ATA 45/2021 - PLENÁRIO

VISTOS, relatados e discutidos estes autos de Representação, com pedido de adoção de medida cautelar, a respeito de possíveis irregularidades ocorridas no Pregão Eletrônico 20/2021, conduzido pelo Instituto Brasileiro do Meio Ambiente e dos Recursos Naturais Renováveis - Ibama, tendo por objeto a contratação de serviços de apoio administrativo, com os postos de trabalho de Assistente Administrativo e Carregador de Material, para execução de atividades auxiliares, instrumentais e acessórias nas unidades do IBAMA no Distrito Federal, por 12 meses, prorrogáveis até o limite de 60 meses, com valor anual estimado em R$ 18.364.288,08,
ACORDAM os Ministros do Tribunal de Contas da União, reunidos em sessão do Plenário, por unanimidade, em: 
9.1. conhecer da presente representação, satisfeitos os requisitos de admissibilidade previstos art. 113, § 1º, da Lei 8.666/1993, c/c os arts. 235 e 237, inciso VII e parágrafo único, do Regimento Interno deste Tribunal, e no art. 103, § 1º, da Resolução - TCU 259/2014;
9.2. no mérito, considerar a presente representação improcedente;
9.3. indeferir o pedido de concessão de medida cautelar formulado pelo representante, tendo em vista a inexistência dos elementos necessários para sua adoção;
9.4. encaminhar cópia do presente Acórdão ao Ibama e ao representante; e
9.5. arquivar os presentes autos, nos termos art. 250, inciso I, c/c 169, inciso III, do Regimento Interno deste Tribunal.

Representação a respeito de possíveis irregularidades ocorridas em pregão eletrônico cujo objeto é a contratação de serviços de apoio administrativo, com os postos de trabalho de Assistente Administrativo e Carregador de Material, para execução de atividades auxiliares, instrumentais e acessórias nas unidades do IBAMA no Distrito Federal.

Instituto Brasileiro do Meio Ambiente e dos Recursos Naturais Renováveis - Ibama.

3. Representante: Instituto Brasileiro de Políticas Públicas - Ibrapp (CNPJ: 09.611.589/0001-39).

13.1. Ministros presentes: Ana Arraes (Presidente), Walton Alencar Rodrigues, Augusto Nardes, Aroldo Cedraz, Raimundo Carreiro, Bruno Dantas e Jorge Oliveira.
13.2. Ministros-Substitutos convocados: Augusto Sherman Cavalcanti (Relator) e André Luís de Carvalho.

ACORDAO-COMPLETO-2524192

Acórdão de Relação 179/2022 - Plenário

Acórdão de Relação

AUGUSTO SHERMAN

Adoto como relatório a instrução lançada aos autos pela Selog (peça 21) :
	"A. Identificação do Processo

	TC Processo 040.657/2021-3
	Mérito: improcedência.

	Unidade Jurisdicionada
	Uasg

	Instituto Brasileiro do Meio Ambiente e dos Recursos Naturais Renováveis - Ibama
	193099

	Representante
	CNPJ
	Procuração

	Instituto Brasileiro de Políticas Públicas - Ibrapp
	09.611.589/0001-39
	Peça 4

	Objeto da Contratação

	Contratação de serviços de apoio administrativo com os postos de trabalho de Assistente Administrativo e Carregador de Material, para execução de atividades auxiliares, instrumentais e acessórias nas unidades do IBAMA no Distrito Federal.

	Procedimento Auxiliar de Contratação  
	Modalidade  
	Número do Certame

	Não se aplica
	Pregão Eletrônico
	20/2021

	Modo de Disputa
	Critério de Julgamento

	Combinado (aberto e fechado) 
	Menor preço por grupo

	Vigência
	Valor Estimado

	Doze meses, prorrogáveis até o limite de sessenta (peça 7, p. 1) 
	R$ 18.364.288,08/ano (peça 7, p.1) 

	Legislação que Rege o Certame

	Lei 10.520/2002 (Lei do Pregão) e subsidiariamente a Lei 8.666/1993

	Fase do Certame

	A sessão pública foi realizada em 8/9/2021, sagrando-se vencedor o Instituto Brasileiro de Políticas Públicas - Ibrapp, com proposta de R$ 14.852.436,72 (peça 8) . Após provimento de recurso administrativo (peça 9) , tal proposta foi recusada e houve a reabertura da sessão, em 27/9/2021.
Conforme a ata complementar (peça 19) , de 5/10/2021, a empresa T & S Locação de Mão de Obra em Geral - Eireli, CNPJ 12.978.986/0001-58, foi declarada vencedora, com proposta de R$ 14.907.411,60. Três licitantes manifestaram intenção de recurso, todas aceitas. A data limite para o registro de recurso é 11/10/2021, para o registro de contrarrazão é 15/10/2021 e para o registro da decisão é 27/10/2021.

	B. Alegações do Representante 

	O representante alega, em suma, que, embora o instrumento convocatório não tenha vedado a participação de instituições sem fins lucrativos, foi inabilitado pelo pregoeiro por esse motivo, após o provimento de recursos interpostos contra o resultado inicial do certame. Nesse sentido, apresenta a seguinte argumentação (peça 2) :
sua proposta, por ser a mais vantajosa, foi aceita pelo pregoeiro após verificadas as condições de habilitação (p. 2) ;
acolhendo recursos interpostos por outros licitantes, em especial pela empresa Defender Conservação e Limpeza Eireli, o resultado foi anulado e o representante inabilitado, sob a justificativa de que seria pessoa jurídica sem fins lucrativos, decisão que choca com a jurisprudência consolidada do TCU, notadamente em relação aos Acórdão 2426/2020-TCU-Plenário (Relator Ministro Vital do Rêgo) e 1.406/2017-TCU-Plenário (Relator Ministro Walton Alencar Rodrigues) , e com as regras estabelecidas no edital (p. 2) ;
o TCU, por meio do Acórdão 4507/2020-TCU-Plenário (Relatora Ministra Ana Arraes) , examinou o Pregão Eletrônico 21/2020 da Universidade Federal do Maranhão (UFMA) e entendeu improcedentes as alegações de irregularidade referentes à caracterização do Instituto Ibrapp como entidade sem fins lucrativos (p. 3) ;
o representante, em 2019, participou e venceu licitação (Pregão Eletrônico 11/2019) promovida pelo Ibama, apresentando idêntica documentação para qualificação técnica e jurídica (p. 4) ;
não havia no edital vedação à participação de instituições sem fins lucrativos, ou mesmo de organizações sociais, condição que não foi objeto de impugnação, operando-se a preclusão temporal (p. 6) ;
por meio do Acórdão 2426/2020-TCU-Plenário, o Tribunal consolidou entendimento de que inexiste vedação legal ou constitucional da participação de pessoas sem fins lucrativos em processo licitatório e determinou à Secretaria Especial de Desburocratização, Gestão e Governo Digital do Ministério da Economia (SEDGGD/ME) que adotasse providências para modificar o parágrafo único do art. 12 da IN 5-Seges/MP, de 26/5/2017 (p. 8-9) ;
em cumprimento à determinação, a Secretaria de Gestão do Governo Federal, por meio do seu site oficial, orientou os órgãos e entidades da Administração Pública Federal a incluírem em seus editais a possibilidade de participação de instituições sem fins lucrativos nos processos licitatórios (p. 11) ;
nos recursos administrativos interpostos pelos licitantes contra o resultado inicial do PE 20/2021, alegou-se que:
1) o Ibrapp seria pessoa sem fins lucrativos, cujos objetivos sociais não teriam nexo com os serviços a serem prestados, cuja forma de atuação caracterizaria mera intermediação de mão de obra e que a contratação demandaria execução dos serviços em estado de subordinação, quer em relação ao tomador, ou em relação ao fornecedor dos serviços, constituindo elemento essencial ao desenvolvimento e à prestação dos serviços terceirizados (p. 12) ;
2) em se tratando de entidade sem fins lucrativos, o Ibrapp seria imune a uma gama de tributos e sua habilitação caracterizaria clara afronta ao princípio da isonomia e aos arts. 150 e 173 da Constituição Federal (p. 13) ;
3) o Ibrapp usufrui de benefício de exclusão tributária, vantagem que fere o princípio da isonomia (p. 13) ;
4) a proposta vencedora não se amolda ao art. 59 da Nova Lei de Licitações (p. 13) ;
5) o balanço patrimonial apresentado não possui validade (p. 13) ;
6) foi colacionada ao certame uma Certidão de Inexistência de Procedimentos de Falência e ou Concordata emitida pelo Tribunal de Justiça do Maranhão, sendo que o art. 61 do Código Civil prevê que a associação civil somente se sujeita a liquidação e, por isso, não foi cumprido o previsto no edital (p. 13) ;
nas contrarrazões, os pontos levantados foram rebatidos pelo representante com os seguintes argumentos:
1) o edital não proibiu a participação de instituições sem fins lucrativos (p. 13) ;
2) o balanço patrimonial apresentado, assinado pelo contador e pelo representante legal da instituição, atende os requisitos legais (p. 14) ;
3) quanto à certidão de inexistência de procedimentos de falência ou concordata, esclarece que a exigência do subitem 9.10.1. foi atendida, não havendo que se falar em irregularidade (p. 14) ;
4) embora a empresa Defender afirme que os valores mínimos para PIS e Cofins sejam de 0,65% e 3%, cotou percentuais muito abaixo, de 0,11% e 0,48%, respectivamente, que totalizam 0,59%, inferior ao cotado pelo Ibrapp, de 1% (p. 15) ;
5) não há que se falar em quebra de isonomia, visto que, assim como o Ibrapp possui benefícios fiscais, algumas empresas possuem o benefício da desoneração da folha de pagamento (p. 15) ;
as alíquotas adotadas pelo Ibrapp são condizentes com seu regime tributário, em razão de sua natureza jurídica, de acordo com a Lei 9.718/1998, de tal sorte que não há irregularidades (p. 17) ;
o TCU, por meio do Acórdão 2426/2020-TCU-Plenário, determinou a harmonização do parágrafo único do art. 12 da IN 5-Seges/MP com preceitos constitucionais e legais estabelecidos (art. 5º, caput; e art. 3º, caput, da Lei 8.666/1993) e com entendimentos jurisprudenciais, de modo a ampliar a competitividade em certames públicos e permitir a participação de instituições sem fins lucrativos em processos licitatórios (p. 18) ;
o pregoeiro concluiu que o Ibrapp, por se consagrar vencedor em procedimentos licitatórios, estaria desvirtuando a sua função social, o que não é verdade (p. 19) ;
o Acórdão 2246/2020-TCU-Plenário, além de afirmar a inexistência de vedação à participação de entidades sem fins lucrativos em licitações, não limita a quantidade de contratos a serem firmados junto à Administração Pública (p. 19) ;
o pregoeiro utilizando-se de critérios próprios e subjetivos, concluiu pela inabilitação do representante (p. 23) ;
não há procedimento administrativo ou judicial em trâmite, com decisão ou sentença condenatória, em que, após todo o contraditório, tenha apurado que o Ibrapp burlou a lei ou princípios da Administração Pública e cometeu abuso de personalidade jurídica, como afirma o pregoeiro (p. 24-25) ;
houve flagrante violação aos limites da competência do pregoeiro, que se afastou do critério objetivo e proferiu decisão abusiva e ilegal, pois afirmou ser o Ibrapp violador da lei, sem qualquer garantia ao contraditório e ampla defesa (p. 26) ;
o princípio da vinculação ao instrumento convocatório tem extrema importância e não pode sofrer mitigação por parte do pregoeiro sem as cautelas legais necessárias à manutenção da lisura e do equilíbrio entre os licitantes (p. 27) .
Ao final, requer a adoção de medida cautelar determinando a imediata suspensão do certame e, no mérito, a reforma da decisão do pregoeiro que inabilitou o representante e a abertura de procedimento de investigação em face do pregoeiro, caso constatado desvirtuamento do procedimento para beneficiar outro licitante.

	C. Exame de Admissibilidade

	Legitimidade do Autor

	O representante possui legitimidade para representar ao Tribunal?
 (Fundamento em lei específica: art. 113, § 1º, da Lei 8.666/1993; Fundamento no Regimento Interno/TCU: art. 237, inciso VII e parágrafo único) 
	Sim

	Redação em Linguagem Compreensível

	A representação está redigida em linguagem clara e objetiva, contém nome legível, qualificação e endereço do representante?
 (Fundamento: art. 235 do Regimento Interno/TCU) 
	Sim

	Indício Concernente à Irregularidade ou Ilegalidade

	A representação encontra-se acompanhada do indício concernente à irregularidade ou ilegalidade apontada pelo autor?
 (Fundamento: art. 235 do Regimento Interno/TCU) 
	Sim

	Competência do TCU

	A representação trata de matéria de competência do TCU?
 (Fundamento: art. 235 do Regimento Interno/TCU) 
	Sim

	Interesse Público

	Os argumentos do autor indicam a possibilidade de existência de interesse público, caso restem comprovadas as supostas irregularidades apontadas na peça inicial.
 (Fundamento: art. 103, § 1º, da Resolução - TCU 259/2014) 
	Sim

	Análise quanto ao interesse público: Confirmadas as alegações do representante, há potencial risco de dano ao erário, em razão da possibilidade de não ser selecionada a proposta mais vantajosa obtida no certame.

	Conclusão quanto ao Exame de Admissibilidade

	Presentes todos os requisitos de admissibilidade constantes no art. 113, § 1º, da Lei 8.666/1993, c/c o art. 237, inciso VII e parágrafo único, do Regimento Interno/TCU, e no art. 103, § 1º, da Resolução - TCU 259/2014, a representação deve ser conhecida.

	D. Medida Cautelar - Avaliação dos Pressupostos

	Perigo da Demora

	Há decisão judicial ou administrativa, sem especificação de prazo, para suspender o andamento do processo licitatório ou a contratação?
	Não há informação

	No caso de contratações não decorrentes de Registro de Preços:
	O contrato decorrente do certame já foi assinado?
	Não

	Análise:

	Está configurado o pressuposto do perigo da demora uma vez que o processamento da licitação está em curso, em fase recursal, cuja finalização, prevista para até 27/10/2021, permitirá a contratação da empresa declarada vencedora.

	Perigo da Demora Reverso

	O serviço/bem é essencial ao funcionamento das atividades da Unidade Jurisdicionada?
	Sim

	A Unidade Jurisdicionada está coberta contratualmente pelo serviço com razoável vigência (há a possibilidade de voltar a fase ou refazer o certame, a depender da consequência da concessão de cautelar no caso concreto) ou admite prorrogação excepcional?
	Não há informação

	Caso haja a possibilidade de manutenção do contrato com a atual prestadora dos serviços, as condições dessa contratação seriam melhores (menor preço e atendimento satisfatório) que o que se está em vias de contratar?
	Não há informação

	Análise:

	Não há como concluir acerca da presença do pressuposto, uma vez que os elementos presentes nos autos ainda não permitem tal juízo.

	Plausibilidade Jurídica

	A Unidade Jurisdicionada está sujeita aos normativos supostamente infringidos?
	Sim

	Há plausibilidade nas alegações do representante ou nas verificações realizadas pela Unidade Técnica?
	Não

	Há indício de sobrepreço ou superfaturamento?
	Não

	Há grave risco de lesão ao erário, inexecução ou execução insatisfatória do objeto?
	Não há informação

	Análise quanto à plausibilidade jurídica e quanto à necessidade de adoção de medida cautelar:

	O cerne da presente representação diz respeito à participação de associações, constituídas com base no art. 53 e seguintes do Código Civil (Lei 14.406/2002) , para fins não econômicos, em licitações promovidas pela Administração Pública. O representante busca sustentar sua argumentação em precedentes do Tribunal, fazendo expressa menção aos Acórdão 1406/2017-TCU-Plenário (Relator Ministro Walton Alencar Rodrigues) , 2.426/2020-TCU Plenário (Relator Ministro Vital do Rêgo) e 4.507/2020-TCU-Plenário (Relatora Ministra Ana Arraes) .
Preliminarmente, pela pertinência com a questão em análise, reproduz-se o teor do subitem 9.1. do Acórdão 746/2014-TCU-Plenário, Relator Ministro Marcos Bemquerer Costa, por meio do qual o Tribunal firmou o entendimento pela vedação à participação de Organizações da Sociedade Civil de Interesse Público - Oscip em processos licitatórios promovidos pela Administração Pública Federal:
9.1. firmar entendimento no sentido de que é vedado às Organizações da Sociedade Civil de Interesse Público - OSCIP, atuando nessa condição, participarem de processos licitatórios promovidos pela Administração Pública Federal;
O Acórdão 1406/2017-TCU-Plenário, por sua vez, tratou de consulta formulada por Ministro de Estado a respeito da possibilidade Organizações Sociais (OS)  participarem de certames licitatório realizados sob a égide da Lei 8.666/1993, tendo em vista a vedação à participação de Oscip estabelecida no acórdão referido no parágrafo anterior. Ao analisar a questão, o Tribunal assim decidiu:
9.1. conhecer da consulta para responder ao consulente que, ao contrário do que ocorre com as organizações da sociedade civil de interesse público - OSCIPs, inexiste vedação legal, explícita ou implícita, à participação de organizações sociais qualificadas na forma dos arts. 5º a 7º da Lei 9.637/98, em procedimentos licitatórios realizados pelo Poder Público, sob a égide da Lei 8.666/1993, desde que o intuito do procedimento licitatório seja contratação de entidade privada para prestação de serviços que se insiram entre as atividades previstas no contrato de gestão firmado entre o Poder Público e a organização social.
9.2. deixar assente que a organização social, que venha a participar de certame licitatório, deve fazer constar, da documentação de habilitação encaminhada à comissão de licitação, cópia do contrato de gestão firmado com o Poder Público, a fim de comprovar cabalmente que os serviços objetos da licitação estão entre as atividades previstas no respectivo contrato de gestão. 
Ou seja, a participação de OS em licitações públicas é permitida, desde que o objeto a ser contratado esteja dentre as atividades previstas em contrato de gestão firmado entre a entidade e o Poder Público, condição que deve ser cabalmente demonstrada no curso do procedimento licitatório.
A possibilidade de uma pessoa jurídica constituída sob a forma de associação participar de licitações públicas, que é objeto da presente representação, foi tratada no TC Processo 015.361/2019-5. No voto condutor do Acórdão 2847/2019-TCU-Plenário, que julgou o mérito desse processo, o Relator, Ministro Raimundo Carreiro, entendeu que não haveria impedimento à participação de associações sem fins lucrativos em licitações públicas, desde que atendidas determinadas condições.
[VOTO]
9.	De um lado, é certo que não se deve conferir uma interpretação literal e restritiva ao termo "para fins não econômicos" contido no art. 53 do Código Civil, a ponto de vedar a contratação de associações civis sem fins lucrativos pela Administração Pública. O próprio art. 54, inciso IV, da mesma Lei 10.406/2002, dispõe que o estatuto das associações deverá obrigatoriamente indicar "as fontes de recursos para sua manutenção". Ademais, a Lei 8.666/1993, em seu art. 24, inciso XX, permite a contratação direta, por dispensa de licitação, "de associação de portadores de deficiência física, sem fins lucrativos e de comprovada idoneidade, por órgãos ou entidades da Administração Pública, para a prestação de serviços ou fornecimento de mão-de-obra, desde que o preço contratado seja compatível com o praticado no mercado". 
10.	É certo, assim, que as disposições do art. 53 do Código Civil não vedam a que Administração Pública contrate associação civil sem fins lucrativos. Logo, nesse ponto, a representação não procede.
11.	Entretanto, se as normas de regência e a jurisprudência deste Tribunal exigem que o objeto do contrato administrativo, nesses casos, não implique desvio de finalidade da associação sem fins lucrativos, é logicamente certo que o estatuto da contratada deva ter objetivos específicos, que lhe confiram uma identidade institucional, uma singularidade de propósitos, condição sine qua non para que se estabeleça, com razoável precisão, o nexo que se exige entre objetivos institucionais e objeto contratual.
Na ocasião, ao analisar o tema, o Tribunal entendeu indevida a participação da Associação Brasileira de Defesa do Consumidor (Abradecont) no Pregão Eletrônico 4/2019 da 1ª Circunscrição Judiciária Militar (1ª CJM) , uma vez que "os objetivos genéricos consignados no estatuto da Abradecont não permitem estabelecer o necessário e preciso vínculo com o objeto da contratação, sob pena de desvio de finalidade da referida associação civil sem fins lucrativos", aspecto que foi amplamente tratado no voto do Relator:
8.	Por seu didatismo, peço licença para transcrever - e incorporar aos fundamentos deste voto - os principais argumentos anotados pelo Subprocurador-Geral Paulo Soares Bugarin (peça 75) , na análise de mérito desta representação, verbis:
11. (...) muito embora a legislação tenha vedado a criação de associações para a busca de objetivos econômicos, não há, na verdade, óbice para que entidades dessa natureza obtenham receitas e, como consequência, aufiram lucro, o qual é, por óbvio, essencial para a manutenção das atividades inerentes ao funcionamento da entidade.  (Grifei) .
 (...) 
13. (...) o simples fato de uma entidade ter sido constituída como uma associação sem fins lucrativos não é motivo suficiente para impedi-la de realizar atividades econômicas. Cumpre ressalvar, no entanto, que o exercício de tais atividades deve estar estritamente atrelado ao atingimento das finalidades e objetivos estatutários da entidade, sob pena de se incorrer em desvio de finalidade.  (Grifei) .
 (...) 
15. (...) não existe na Lei nº 8.666/93 vedação, implícita ou explícita, à participação de entidades sem fins lucrativos em certame licitatório realizado pelo Poder Público, desde que o intuito do procedimento seja a contratação de entidade privada para a prestação de serviços alinhados aos objetivos para os quais a entidade foi criada. Nessa mesma linha de entendimento já se manifestou este TCU, que, ao se debruçar sobre questão assemelhada ao objeto destes autos, proferiu o Acórdão 7459/2010-TCU-Segunda Câmara [relator: Ministro Raimundo Carreiro], cuja ementa dispõe: 
"NÃO DEVE HAVER VEDAÇÃO GENÉRICA DE PARTICIPAÇÃO EM LICITAÇÕES DE ENTIDADES SEM FINS LUCRATIVOS, DESDE QUE HAJA NEXO ENTRE OS SERVIÇOS A SEREM PRESTADOS COM OS ESTATUTOS E OBJETIVOS SOCIAIS DA ENTIDADE PRESTADORA DOS SERVIÇOS."
 (...) 
17. O estatuto da Associação Brasileira de Defesa do Consumidor e Trabalhador estabeleceu como seus objetivos sociais e finalidades (peça 9, p. 1) :
"Art. 3º- A ABRADECONT é uma entidade civil privada, sem fins lucrativos, tem por objetivo social empreender a assistência social, colocando-a à disposição da população em geral, em caráter complementar às atividades do Estado, serviços e ações sócio assistenciais, promovendo a defesa de direitos sociais, com ênfase na defesa dos consumidores; dos trabalhadores; dos direitos civis; proteção social com promoção da integração ao mercado de trabalho; proteção à família, à maternidade, à infância, à adolescência e à velhice; amparo às crianças e aos adolescentes carentes; habilitação e reabilitação das pessoas com deficiência e a promoção de sua integração à via comunitária.
Art. 4º - A ABRADECONT, prestará serviços e ações sócio assistenciais, sem fins lucrativos, de atendimento e assessoramento aos beneficiários abrangidos pela Lei Orgânica da Assistência Social nº 8.742, de 7 de dezembro de 1993, atuando na defesa e garantia de seus direitos. São finalidades e objetivos da ABRADENCONT: [...]
XXI- estimular o aprimoramento da Administração Pública, através da promoção do desenvolvimento institucional e tecnológico dos diferentes níveis de governo, com fomentação do setor terceirizado, por meio do fornecimento de mão de obra, especializada ou não, e gestão de pessoas, visando a redução das desigualdades regionais e sociais e a busca do pleno emprego (Art. 170, incisos VII e VIII da CF/88) com a melhoria do serviço público, bem como a proteção dos direitos dos trabalhadores." (Grifos conforme o original.) 
18.	É com base no art. 4º, inciso XXI, do estatuto da Abradecont, que a 1ª CJM e a entidade civil sem fins lucrativos buscam demonstrar que os fins colimados pela instituição se amoldam ao objeto da licitação em questão.
19. 	Após analisar detidamente os autos, opino no sentido de que os termos contidos nos dispositivos retro citados são demasiado genéricos e serviriam para justificar a contratação da Abradecont em todo e qualquer tipo de ajuste que tenha como objetivo o fornecimento de mão de obra. A meu ver, ao inserir os termos "fomentação do setor terceirizado" e "busca do pleno emprego", a entidade buscou dar ares de legalidade a uma situação que, na realidade, consiste na mera intermediação de mão de obra, serviço que pode ser prestado por qualquer empresa constituída para esse fim.  (Grifei) .
20.	Nesse sentido, observo que, assim como as demais entidades empresárias que atuam nesse setor, a Abradecont, ao firmar contrato com a Administração Pública, iria buscar no mercado de trabalho pessoas estranhas à própria associação, contratando-os exclusivamente e unicamente para preencher as vagas previstas no edital, motivo pelo qual não vislumbro haver o alegado caráter de assistência social na atuação da entidade civil.
 (...) 
22.	Nas situações acima descritas [trecho do parecer da Procuradora-Geral do MPTCU Cristina Machado da Costa e Silva no TC Processo 019.843/2009-0 (objeto do já mencionado Acórdão 2459/2010-TCU-Segunda Câmara) , em que exemplifica situações em que seria admissível a contratação de sociedade civil sem fins lucrativos pela Administração Pública], é nítida a existência de nexo entre o objeto da contratação e o fim almejado pelas respectivas entidades sem fins lucrativos. Como se pode notar, em todos os casos citados a terceirização da mão de obra não tem um fim em si mesmo, já que existe um "objetivo maior" capaz de justificar os ajustes firmados com o Poder Público. Na minha opinião, é justamente essa finalidade de maior relevo, a qual geralmente possui caráter assistencial, que justifica admitir-se a participação de entidades sem fins lucrativos, as quais gozam de isenções tributárias, em licitações públicas.  (Grifei) .
23. (...) reputo que a Abradencont, atual detentora de diversos contratos de fornecimento de mão de obra para a Administração Pública, os quais, somados, perfazem valor superior a R$ 20 milhões (vide tabela resumo à peça 67, p. 12-13) , parece atuar como qualquer entidade empresária do ramo. Ainda que os termos "terceirização" e "emprego" estejam dispostos em seu estatuto, a atividade de mera locação de mão de obra para o Poder Público não se coaduna com o espírito estatutário da entidade de "empreender a assistência social", "promover a defesa de direitos sociais" ou "defender direitos do consumidor e do trabalhador". (Grifei) .
24. (...) assim como concluiu a unidade técnica, opino no sentido de que não poderia a Abradecont habilitar-se para participar do Pregão Eletrônico nº 4/2019, ante o claro desvio de finalidade havido na atuação da entidade. Veja-se que admitir a participação dessa associação em competição com entidades empresárias acaba por frustrar o caráter competitivo da atividade econômica, haja vista os benefícios fiscais a que fazem jus as pessoas jurídicas sem fins lucrativos.
[...]
12.	Pois bem, no caso vertente, conforme demonstrado, as disposições estatutárias da Abradecont, notadamente aquelas descritas no art. 4º, inciso XXI, embora invocadas pelo órgão fiscalizado e pela referida associação como fundamento para a contratação questionada, possuem conteúdo demasiadamente aberto, o que, em tese, permitiria adequar sua finalidade institucional a praticamente qualquer objeto de terceirização de serviços pretendidos pela Administração. Isso tornaria inócua a exigência de nexo específico entre o objetivo institucional da associação civil e o objeto do contrato administrativo. 
13.	Convém recordar que esse requisito - de nexo específico entre objetivos estatutários e objeto contratual - é necessário para estabelecer um discrimen mínimo entre as associações sem fins lucrativos e as sociedades empresariais, em relação às possibilidades de contratação com a Administração Pública. Do contrário, estar-se-iam criando condições não isonômicas entre ambas as espécies de licitantes, pois os primeiros, com menor carga tributária, ingressariam em uma ampla gama de certames em condições privilegiadas em relação aos últimos. 
14.	Também merece destaque o argumento do Parquet especializado no sentido de que, apesar de o estatuto da Abradecont mencionar, de forma genérica, os termos terceirização e emprego, "a atividade de mera locação de mão de obra para o Poder Público não se coaduna com o espírito estatutário da entidade de "empreender a assistência social", "promover a defesa de direitos sociais" ou "defender direitos do consumidor e do trabalhador", o que configura "claro desvio de finalidade".
 (grifos no original) 
A análise acima reproduzida, pela similaridade, pode ser estendida ao caso tratado nestes autos. Nos termos do edital do PE 20/2021 do Ibama, o objeto do certame é
[...] a escolha da proposta mais vantajosa para a contratação de serviços de apoio administrativo com os postos de trabalho de Assistente Administrativo e Carregador de Material, para execução de atividades auxiliares, instrumentais e acessórias nas unidades do IBAMA no Distrito Federal, conforme condições, quantidades e exigências estabelecidas neste Edital e seus anexos.
Por sua vez, os objetos sociais do Ibrapp estão previstos no art. 6º do seu estatuto (peça 3, p. 2-3) , conforme abaixo:
Art. 6º - O IBRAPP tem como objetos sociais, a promoção em favor do desenvolvimento dos entes públicos de natureza Municipais, Estaduais ou Federais e de caráter privado, a saúde, a gestão, o ensino e educação, cultura, a pesquisa, a colaboração, consultoria, coordenação, inclusão produtiva, sustentável e social, e execução de atividades visando:
[...]
II - Prestação de serviços de Apoio Administrativo, com contratação e locação de mão-de-obra especializada para prestação de serviços técnicos, operacionais e administrativos advindos de contratos oriundos de processos licitatórios, contratos de gestão e convênios, em diversos setores em favor da administração pública e/ou particular;
III - Serviços especializados de asseio e conservação, higienização, manutenção, jardinagem com fornecimento de mão-de-obra de serviços comuns, limpeza em prédios, domicílios, vias públicas, com ou sem fornecimento de material de limpeza bem como limpeza em âmbito hospitalar, suas dependências e áreas comuns;
[...]
XII - Gestão de Pessoas, através de recrutamento, seleção e administração do capital humano especializado para a administração pública e/ou entidades privadas;
Esses dispositivos estatutários apresentam redação genérica, que permitem a contratação dos mais diversos objetos que envolvam terceirização de serviços, analogamente ao que foi observado no voto condutor do Acórdão 2847/2019-TCU-Plenário.
A participação de entidades sem fins lucrativos somente é permitida em situações bem específicas, condição não identificada no caso em tela, em vista da ausência de relação direta entre os serviços licitados pelo Ibama e a função social do Ibrapp. Hipóteses em que são permitidas participações de associações em licitações públicas foram bem ilustradas no excerto abaixo, extraído do parecer do Ministério Público junto ao TCU proferido no âmbito do TC Processo 015.361/2019-5 (peça 20, p. 3-4) :
21.	Dada sua pertinência com o tema, transcrevo trecho de parecer da lavra da Procuradora-Geral junto ao TCU, Cristina Machado da Costa e Silva, onde foram exemplificados cenários em que entidades sem fins lucrativos poderiam ser contratadas para fornecer mão de obra para o Poder Público (peça 42, p. 3, do TC nº Processo 019.843/2009-0) :
"16. Exemplo prático de atuação de entidade sem fins lucrativos em serviços terceirizados ocorreu recentemente no Superior Tribunal de Justiça, mediante a contratação de entidade representativa de deficientes físicos para prestar serviços de apoio operacional de digitalização de documentos. A participação de deficientes auditivos na digitalização de processos judiciais se destacou pela iniciativa de inclusão judicial desenvolvida pelo STJ, cujo projeto, intitulado 'Justiça na Era Virtual', foi agraciado em 2009 com o Prêmio Innovare, referente à divulgação de trabalhos que representam boas práticas no âmbito do Judiciário brasileiro. O contrato firmado com a Associação de Centro de Treinamento de Educação Física Especial (CETEFE) , para a prestação de serviços de apoio operacional à digitalização eletrônica de processos, teve por fundamento o art. 24, inciso XX, da Lei nº 8.666/93, conforme extrato de dispensa de licitação, processo STJ 9185/2009, publicado no DOU de 26/10/2009, Seção 3, pág. 73. 
17.	Idêntica iniciativa desenvolveu também o Conselho da Justiça Federal para prestação de serviços semelhantes aos do STJ, mediante o Contrato nº 039/2010-CJF firmado com a referida Associação (extrato publicado no DOU de 12/07/2010, Seção 3, pág. 169, processo nº 201062102) . 
18.	Também para outras atividades acessórias, como as de recepção e copeiragem em repartições públicas, poder-se-ia hipoteticamente admitir a contratação de entidades filantrópicas ou beneficentes que atuem com a finalidade de promover a integração ao mercado de trabalho de presidiários. A recuperação social do preso seria factível de desenvolver-se, por meio das referidas entidades, nos ofícios de artífices (carpintaria, marcenaria, mecânica e eletrônica) em manutenção de móveis, veículos e equipamentos de órgão público."
Veja-se que, nos exemplos acima, a participação de associações vai além da mera alocação de prestadores de serviço em troca da correspondente contrapartida financeira, tendo por objetivo precípuo a inserção de deficientes no mercado de trabalho ou a ressocialização de presidiários.
Assim, muito embora haja precedente do Tribunal favorável à participação de entidades sem fins lucrativos em licitações, verificou-se que, no caso ora tratado, as condições necessárias para tanto não foram implementadas.
Ademais, ainda que o voto que subsidiou o Acórdão 2847/2019-TCU-Plenário tenha defendido a possibilidade de participação de associações sem fins lucrativos em licitações públicas em condições específicas, não se trata de entendimento pacificado entre os Ministros desta Corte de Contas. Nessa deliberação, em relação à questão, o Ministro Benjamin Zymler, por meio de Declaração de Voto, apresentou posicionamento divergente ao do Relator:
15.	Por certo, o fato de as associações não se organizarem para fins econômicos e não terem, portanto, atividade lucrativa, não as impede que busquem receitas para o seu funcionamento. Nesse sentido, o art. 54, inciso IV, da Lei 10.406/2002, dispõe que o estatuto das associações deverá obrigatoriamente indicar "as fontes de recursos para sua manutenção".
16.	Entretanto, nessa busca de fonte de recursos, não pode ser transmudada a natureza da associação - organização sem fins econômicos - e tampouco a caracterização de ação violadora do princípio da livre concorrência e da isonomia, em especial, nesse último caso, na atuação em licitações públicas.
17.	Nessa linha de viabilização de sustento das associações, a legislação permite que, em determinadas situações, a administração pública contrate essas associações, não por licitação, ante a incompatibilidade jurídica para tanto, mas mediante contratações diretas.
18.	Como exemplo, cite-se o art. 24 da Lei 8.666/1993, o qual permite, em determinadas hipóteses, a contratação de associações sem licitação prévia:
"XX - na contratação de associação de portadores de deficiência física, sem fins lucrativos e de comprovada idoneidade, por órgãos ou entidades da Administração Pública, para a prestação de serviços ou fornecimento de mão-de-obra, desde que o preço contratado seja compatível com o praticado no mercado."   (grifou-se) . 
[...]
"XXVII - na contratação da coleta, processamento e comercialização de resíduos sólidos urbanos recicláveis ou reutilizáveis, em áreas com sistema de coleta seletiva de lixo, efetuados por associações ou cooperativas formadas exclusivamente por pessoas físicas de baixa renda reconhecidas pelo poder público como catadores de materiais recicláveis, com o uso de equipamentos compatíveis com as normas técnicas, ambientais e de saúde pública."  (grifou-se) . 
19.	Nesses casos, trata-se de atividades em que, de forma evidente, as receitas auferidas pelas associações destinam-se à manutenção de suas atividades, quais sejam, o sustento de seus associados em condições de vulnerabilidade social. Ou seja, não há que falar que essas entidades tenham se organizado para fins econômicos, ante a nitidez do caráter assistencial das receitas a serem auferidas com a contratação.
IV
20.	Ante o exposto, por entender que pessoas jurídicas constituídas sob a forma de associações não possuem condições jurídicas para participar de licitações públicas, manifesto-me de acordo com a proposta do ilustre Relator quando propõe determinar à Primeira Circunscrição Judiciária Militar da Justiça Militar (1ª CJM) que anule o ato administrativo que habilitou a Associação Brasileira de Defesa do Consumidor e Trabalhador (Abradecont) no Pregão Eletrônico 4/2019.
Quanto ao Acórdão 2426/2020-TCU-Plenário, da relatoria do Ministro Vital do Rêgo, referenciado várias vezes pelo representante, consta determinação à Secretaria Especial de Desburocratização, Gestão e Governo Digital do Ministério da Economia (SEDGGD/ME) que adotasse providências para harmonizar o parágrafo único do art. 12 da Instrução Normativa IN 5-Seges/MP, de 26/5/2017, "com os preceitos constitucionais e legais estabelecidos (art. 5º, caput; e art. 3º, caput, da Lei 8.666/1993) e com entendimentos jurisprudenciais do TCU: Acórdãos 746/2014, 1.406/2017 e 2.847/2019, todos do Plenário desta Corte de Contas". O julgado não inovou em relação à matéria, apenas reforçou o que o Tribunal decidira anteriormente.
Por fim, em relação ao Acórdão 4507/2020-TCU-Plenário, Relatora Ministra Ana Arraes, que julgou improcedente representação que contestava a habilitação do Ibrapp no PE 21/2020 da Universidade Federal do Maranhão (UFMA) , identificou-se que, na ocasião, a instituição participou na condição de Organização Social e que, no julgamento do certame, houve o reconhecimento de que as atividades licitadas eram compatíveis com as previstas em Contrato de Gestão firmado entre a entidade e o Poder Público. A questão foi assim analisada na instrução técnica que subsidiou a deliberação:
12. A participação do Ibrapp no pregão, sob a qualificação de OS, se deu então com suporte no item 4.2.8.1 do edital, que admitia a participação de organizações sociais, desde que os serviços objetos da licitação estivessem inseridos entre as atividades previstas no contrato de gestão firmado entre o Poder Público e a Organização Social, mediante apresentação do Contrato de Gestão e dos respectivos atos constitutivos, tudo em consonância com a jurisprudência do Tribunal (Acórdão 1406/2017-TCU-Plenário, rel. Walton Alencar Rodrigues) , que esclarece as diferenças entre uma e outra forma de qualificação: 
[...]
13. A correlação entre as atividades desenvolvidas pelo Ibrapp e o objeto da licitação havia então de ser apurada a partir do contrato de gestão firmado entre a OS e o Poder Público, o qual, segundo o item 4.2.8.1 do edital, deveria ser apresentado pelo Instituto para permitir que fosse avaliada tal situação. E foi exatamente que ocorreu, conforme apontam as seguintes mensagens, do dia 6/10/2020, da ata do pregão (peça 4, p. 20) : 
Trata-se de situação fática diversa da observada no caso em análise, tendo em vista a participação do Ibrapp no certame da UFMA como Organização Social, condizente com os termos do Acórdão 1406/2017-TCU-Plenário, condição diversa da observada no PE 20/2021 do Ibama.
DOS RECURSOS ADMINISTRATIVOS INTERPOSTOS CONTRA O RESULTADO INICIAL DO PE 20/2021
No que tange aos recursos administrativos interpostos pelos licitantes contra o resultado que declarou o Ibrapp vencedor do PE 20/2021, identificou-se que a decisão pelo provimento foi devidamente embasada pelo pregoeiro, seguindo a linha de argumentação exposta nesta instrução (peça 9, p. 10-11) :
Repisa-se que a única vedação da Corte de Contas é no sentido de que o estatuto dessas entidades precisa ser bem definido, de modo a permitir a verificação da pertinência do fim social da entidade com o objeto da licitação.
Não pode a entidade, ainda, atuar como simples intermediadora ou locadora de mão de obra na prestação dos serviços.
Para que a entidade sem fins lucrativos contratasse com o Ibama no presente caso, o objeto do contrato e o estatuto da entidade deveriam contemplar um elemento que permitisse a verificação de uma distinção entre o serviço prestado do serviço que poderia ser prestado por uma sociedade empresarial qualquer, o que não se verifica, notadamente porque o IBRAPP pratica fornecimento comum de mão de obra, conforme demonstra a relação de contratos da Recorrida.
O objeto do presente pregão eletrônico pode ser executado por qualquer sociedade empresária, o que mais uma vez corrobora a ausência de diferenciação da Recorrida em relação às outras licitantes.
As atividades descritas no art. 6º do Estatuto da Recorrida não servem, por si só, para justificar qualquer espécie de contratação de mão de obra, sem que reste claro o cumprimento da função social a que se destina a entidade sem fins lucrativos.
Contratando prestadores de serviços e os alocando no Ibama, a associação estaria agindo como uma empresa qualquer, fornecendo mão de obra sem qualquer relação com a finalidade da Recorrida.
Assim, resta evidente a necessidade de reforma da decisão deste Pregoeiro.
CONCLUSÃO
Está afastado o pressuposto da plausibilidade jurídica uma vez que a decisão pela eliminação do Ibrapp no Pregão Eletrônico 20/2021 do Ibama foi devidamente fundamentada e está em consonância com precedentes do Tribunal que trataram da matéria. Feitas essas considerações, propõe-se indeferir o pedido de medida cautelar, uma vez ausente o pressuposto da plausibilidade jurídica, essencial para sua concessão.
Diante do exposto, os elementos constantes dos autos permitem, desde já, a avaliação quanto ao mérito da presente representação como improcedente.

	E. Impacto dos Encaminhamentos Propostos

	Haverá impacto relevante na Unidade Jurisdicionada e/ou na sociedade, decorrente dos encaminhamentos propostos?
	Não

	F. Pedido de Ingresso aos Autos, de Informações/Vistas/Cópias, e de Sustentação Oral

	Há pedido de ingresso aos autos?
	Não

	Há pedido de informações/vistas/cópia do processo?
	Não

	Há pedido de sustentação oral?
	Não

	G. Processos Conexos e Apensos

	Há processos conexos noticiando possíveis irregularidades na contratação ora em análise?
	Não

	Há processos apensos?
	Não

	H. Proposta de Encaminhamento

	Em virtude do exposto, propõe-se:
25.1.	conhecer da representação, satisfeitos os requisitos de admissibilidade constantes no art. 113, § 1º, da Lei 8.666/1993, c/c o art. 237, inciso VII e parágrafo único, do Regimento Interno/TCU, e no art. 103, § 1º, da Resolução - TCU 259/2014;
25.2.	no mérito, considerar a presente representação improcedente;
25.3.	indeferir o pedido de concessão de medida cautelar formulado pelo representante, tendo em vista a inexistência dos elementos necessários para sua adoção;
25.4.	informar ao  Instituto Brasileiro do Meio Ambiente e dos Recursos Naturais Renováveis - Ibama e ao representante do acórdão que vier a ser proferido, destacando que o relatório e o voto que fundamentam a deliberação ora encaminhada podem ser acessados por meio do endereço eletrônico www.tcu.gov.br/acordaos; e
25.5.	arquivar os presentes autos, nos termos do art. 250, I, c/c art. 169, III, do Regimento Interno deste Tribunal."

2.	O Sr. Secretário da Selog manifestou-se de acordo com as análises e propostas contidas na instrução (peça 22) .
	É o Relatório.

Adriano Alves Oliveira (13549/OAB-MA), representando Instituto Brasileiro de Políticas Públicas.

Não atuou.

REPRESENTAÇÃO. PREGÃO ELETRÔNICO PARA CONTRATAÇÃO DE SERVIÇOS DE APOIO ADMINISTRATIVO PARA EXECUÇÃO DE ATIVIDADES AUXILIARES, INSTRUMENTAIS E ACESSÓRIAS NAS UNIDADES DO IBAMA DO DISTRITO FEDERAL. SOLICITAÇÃO DE ADOÇÃO DE MEDIDA CAUTELAR. CONHECIMENTO. DILIGÊNCIAS. IRREGULARIDADES AFASTADAS. IMPROCEDÊNCIA DAS ALEGAÇÕES DA REPRESENTANTE. NÃO PROVIMENTO. ARQUIVAMENTO.

REPRESENTAÇÃO (REPR)

Secretaria de Controle Externo de Aquisições Logísticas - Selog.

Tratam os autos de Representação, com pedido de adoção de medida cautelar, a respeito de possíveis irregularidades ocorridas no Pregão Eletrônico 20/2021, conduzido pelo Instituto Brasileiro do Meio Ambiente e dos Recursos Naturais Renováveis - Ibama, tendo por objeto a contratação de serviços de apoio administrativo, com os postos de trabalho de Assistente Administrativo e Carregador de Material, para execução de atividades auxiliares, instrumentais e acessórias nas unidades do IBAMA no Distrito Federal, por 12 meses, prorrogáveis até o limite de 60 meses, com valor anual estimado em R$ 18.364.288,08.
Conforme relatado pela unidade técnica, a sessão pública foi realizada em 8/9/2021, sagrando-se vencedor o Instituto Brasileiro de Políticas Públicas - Ibrapp, com proposta de R$ 14.852.436,72/ano, que, entretanto, foi recusada após provimento de recurso administrativo. A segunda melhor proposta, da Empresa T & S Locação de Mão de Obra em Geral - Eireli, foi declarada vencedora, com o valor de R$ 14.907.411,60/ano. 
O Ibrapp alega em sua representação, em resumo, que: (i) teve sua proposta recusada por se tratar de Entidade sem fins lucrativos; (ii) que não havia qualquer vedação no edital; (iii) que tal decisão contraria jurisprudência do TCU; (iv) que o Ibrapp já havia sido contratado pelo Ibama em pregão eletrônico anterior; e (v) que o pregoeiro utilizou critérios próprios e subjetivos para concluir que o Ibrapp estaria desvirtuando sua função social; pelo que, ao final, requer a adoção de medida cautelar suspensiva da continuidade do certame e da subsequente contratação e, no mérito, a reforma da decisão do pregoeiro (§§ 1º e 2º da instrução, peça 21) .
4. A unidade técnica opinou pelo conhecimento da representação, uma vez que atende os todos os requisitos de admissibilidade previstos nos normativos que regem a matéria (§ 3º da instrução) .
5. Antecipo que acolho as análises e conclusões oferecidas pela unidade técnica como razões de decidir. Uma vez que sua instrução foi integralmente transcrita para o relatório que precede esta proposta de deliberação, abstenho-me de repetir todas as considerações apresentadas, sem prejuízo dos comentários que faço a seguir.
6. No mérito, a Selog alinha as seguintes análises (§§ 6º a 22 da instrução) :
o cerne da questão sob análise diz respeito às possibilidades de participação de associações constituídas com base no art. 53 e seguintes do Código Civil, com finalidades não econômicas, em licitações promovidas pela administração pública;
a jurisprudência do TCU veda a participação de Organizações da Sociedade Civil de Interesse Público - Oscip's em processos licitatórios promovidos pela administração pública (Acórdão 746/2014-TCU-Plenário, Relator Ministro-Substituto Marcos Bemquerer) ;
com relação às Organizações Sociais - OS's, a jurisprudência do TCU reconhece não existir vedação, mas estabelece uma série de condições:
c.1) uma OS pode ser contratada desde que: (i) exista contrato de gestão firmado com o Poder Público; (ii) o intuito do procedimento licitatório seja a contratação de serviços incluídos nesse contrato de gestão; e (iii) o contrato de gestão conste da documentação apresentada a título de habilitação no certame (Acórdão 1406/2017-TCU-Plenário, Relator Ministro Walton Alencar Rodrigues) ;
c.2) uma OS pode ser contratada desde que o objeto a ser contratado não implique em desvio de finalidade da OS, o que exige que o estatuto da OS contenha "objetivos específicos que lhe confiram uma identidade institucional, uma singularidade de propósitos" que permita estabelecer, "com razoável precisão, o nexo que se exige entre objetivos institucionais e objeto contratual" (Acórdão 2847/2019-TCU-Plenário, Relator Ministro Raimundo Carreiro) ;
c.3) que a possibilidade de contratação sob essas condições não é unânime no TCU, havendo posição no sentido de que: (i) a busca de fonte de recursos pelas OS's não pode transmudar a natureza da associação - organização sem fins econômicos - e tampouco a caracterização de ação violadora do princípio da livre concorrência e da isonomia em licitações públicas; mas que (ii) contratação seria excepcionalmente possível quando compatível com a finalidade existencial da organização social, como, por exemplo, a contratação de "associação de portadores de deficiência física", ou a contratação de "associações formadas exclusivamente por pessoas físicas de baixa renda", que teriam por finalidade existencial promover a inclusão de seus associados no mercado de trabalho e prover-lhes sustento (Declaração de voto, Ministro Benjamin Zymler, no Acórdão 2847/2019-TCU-Plenário) ;
o objeto do certame sob análise, segundo o Edital do PE 20/2021, é "a contratação de serviços de apoio administrativo com os postos de trabalho de Assistente Administrativo e Carregador e Material, para execução de atividades auxiliares, instrumentais e acessórias nas unidades do Ibama no Distrito Federal";
os objetos sociais do Ibrapp, conforme art. 6º de seu Estatuto, são:
"Art. 6º - O IBRAPP tem como objetos sociais, a promoção em favor do desenvolvimento dos entes públicos de natureza Municipais, Estaduais ou Federais e de caráter privado, a saúde, a gestão, o ensino e educação, cultura, a pesquisa, a colaboração, consultoria, coordenação, inclusão produtiva, sustentável e social, e execução de atividades visando:
 (...) 
II - Prestação de serviços de Apoio Administrativo, com contratação e locação de mão-de-obra especializada para prestação de serviços técnicos, operacionais e administrativos advindos de contratos oriundos de processos licitatórios, contratos de gestão e convênios, em diversos setores em favor da administração pública e/ou particular;
III - Serviços especializados de asseio e conservação, higienização, manutenção, jardinagem com fornecimento de mão-de-obra de serviços comuns, limpeza em prédios, domicílios, vias públicas, com ou sem fornecimento de material de limpeza bem como limpeza em âmbito hospitalar, suas dependências e áreas comuns;
 (...) 
XII - Gestão de Pessoas, através de recrutamento, seleção e administração do capital humano especializado para a administração pública e/ou entidades privadas".
os dispositivos estatutários do Ibrapp apresentam redação genérica, que permitiriam à entidade ser contratada para prestação dos mais diversos objetos relacionados à terceirização de serviços, exatamente o que foi vedado no Acórdão referido no item "c.2", retro, e rechaçado na Declaração de voto referida no item "c.3", supra;
 outras decisões do TCU apontadas pela representante não amparam suas pretensões, uma vez que o Acórdão 2426/2020-TCU-Plenário (Relator Ministro Vital do Rêgo) não inovou na matéria e se fundamentou expressamente nas decisões referidas nos itens "c.1" e "c.2", retro, reforçando as condições neles estabelecidas; e que o Acórdão 4507/2020-TCU-Plenário (Relatora Ministra Ana Arraes) considerou legal a participação do Ibrapp em pregão eletrônico promovido pela Universidade Federal do Maranhão - UFMA em razão de as atividades licitadas serem compatíveis com o contrato de gestão firmado entre a Entidade e o poder público, o que atendeu, no caso, à condição estabelecida no Acórdão referido o item "c.1", retro;
a decisão do pregoeiro afastando a proposta do Ibrapp no certame sob análise alinha-se à jurisprudência do TCU supra referida (§ 22 da instrução) :
"Repisa-se que a única vedação da Corte de Contas é no sentido de que o estatuto dessas entidades precisa ser bem definido, de modo a permitir a verificação da pertinência do fim social da entidade com o objeto da licitação.
Não pode a entidade, ainda, atuar como simples intermediadora ou locadora de mão de obra na prestação dos serviços.
Para que a entidade sem fins lucrativos contratasse com o Ibama no presente caso, o objeto do contrato e o estatuto da entidade deveriam contemplar um elemento que permitisse a verificação de uma distinção entre o serviço prestado do serviço que poderia ser prestado por uma sociedade empresarial qualquer, o que não se verifica, notadamente porque o IBRAPP pratica fornecimento comum de mão de obra, conforme demonstra a relação de contratos da Recorrida.
O objeto do presente pregão eletrônico pode ser executado por qualquer sociedade empresária, o que mais uma vez corrobora a ausência de diferenciação da Recorrida em relação às outras licitantes.
As atividades descritas no art. 6º do Estatuto da Recorrida não servem, por si só, para justificar qualquer espécie de contratação de mão de obra, sem que reste claro o cumprimento da função social a que se destina a entidade sem fins lucrativos.
Contratando prestadores de serviços e os alocando no Ibama, a associação estaria agindo como uma empresa qualquer, fornecendo mão de obra sem qualquer relação com a finalidade da Recorrida.
Assim, resta evidente a necessidade de reforma da decisão deste Pregoeiro".
7.	Analisados todos esses aspectos, a unidade técnica concluiu que a decisão do pregoeiro pela eliminação do Ibrapp do Pregão Eletrônico 20/2021 do Ibama foi corretamente fundamentada e encontra-se em consonância com a jurisprudência deste Tribunal, pelo que propõe: (i) o indeferimento da solicitação de adoção de medida cautelar suspensiva da contratação, por ausência de plausibilidade jurídica da irregularidade narrada na representação e, já sendo possível concluir acerca do mérito da questão; (ii) a declaração da improcedência da representação (§§ 23 e 24 da instrução) .
	Assim, reiterando minha concordância com essas propostas, manifesto-me por que o Tribunal adote o Acórdão que ora submeto à deliberação deste Colegiado.
TCU, Sala das Sessões, em 17 de novembro de 2021.
AUGUSTO SHERMAN CAVALCANTI 
Relator